臺灣花蓮地方法院刑事判決
111年度訴字第50號
公  訴  人  臺灣花蓮地方檢察署檢察官
被      告  康惠蕙


            陳昱蓉



            陳秀庭


共      同
選任辯護人  林武順律師
上列被告因詐欺等案件，經檢察官提起公訴（110年度偵字第451
5號），嗣因被告就被訴事實為有罪陳述，經本院告知簡式審判
程序意旨，並聽取當事人之意見後，本院合議庭裁定由受命法官
獨任依簡式審判程序審理，本院判決如下：
    主  文
康惠蕙犯三人以上共同詐欺取財罪，處有期徒刑陸月。緩刑貳年
，並應於本判決確定之日起壹年內向公庫支付新臺幣玖萬元。
陳昱蓉犯三人以上共同詐欺取財罪，處有期徒刑陸月。緩刑貳年
，並應於本判決確定之日起壹年內向公庫支付新臺幣捌萬元。
陳秀庭犯三人以上共同詐欺取財罪，處有期徒刑陸月。緩刑貳年
，並應於本判決確定之日起壹年內向公庫支付新臺幣伍萬元。
    事  實
一、花蓮縣私立富爾捷居家式服務類長期照顧服務機構(下稱富
    爾捷機構)為花蓮縣政府簽訂特約提供花蓮縣長期照顧服務
    使用者居家服務之特約機構，康惠蕙自民國109年3月至110
    年3月間起任職於富爾捷機構，為居家照服員督導，負責調
    派居家照服員、指導居家照服員服務項目、內容及申報核銷
    業務，陳昱蓉及陳秀庭均受雇於富爾捷機構，均為居家照服
    員，前者任職期間為108年10月至110年7月底，後者自109年
    4月間任職迄今，三人均為在富爾捷機構從事居家服務業務
    之人。
二、依花蓮縣政府特約長期照顧服務契約書之規定，居家服務員
    應按花蓮縣社區整合型服務中心個案管理師核定內容提供服
    務，並於每次服務後填寫服務狀況，再由富爾捷機構依實際
    服務內容向花蓮縣政府請領實際服務項目及次數之服務費用
    。另依衛生福利部函釋規定，考量親屬間仍有扶養義務，如
    居家服務照顧對象為親屬者比照家庭托顧服務，不另行補助
    照顧服務費。詎康惠蕙、陳昱蓉、陳秀庭等人竟共同基於行
    使業務上登載不實文書及詐欺取財之犯意聯絡，意圖為自己
    或他人不法之所有，明知居家服務照顧對象黃美嬌為陳昱蓉
    之母親，如由陳昱蓉進行居家服務照顧不得請領照顧服務費
    ，竟於109年7月至12月，由康惠蕙指示陳昱蓉於排定之居家
    服務照顧結束後，實際上進行對黃美嬌之居家服務照顧，並
    於服務紀錄卡上依排定內容勾選服務項目，簽名處只用鉛筆
    寫上「陳」，另指示陳秀庭於黃美嬌之居家服務紀錄卡上補
    上簽名，再由康惠蕙於衛生福利部照顧服務管理資訊平台上
    登載上開不實之服務紀錄，並申報費用而行使之，致使花蓮
    縣政府不知情之承辦人員陷於錯誤，以此方式詐領居家服務
    照顧費用共計新臺幣(下同)4萬8325元，足生損害於花蓮縣
    政府審核、核撥居家照顧服務費用之正確性。
三、案經花蓮縣政府告訴暨花蓮縣警察局吉安分局報告臺灣花蓮
    地方檢察署檢察官偵查起訴。
    理  由
壹、程序方面
    被告康惠蕙、陳昱蓉、陳秀庭所犯非死刑、無期徒刑、最輕
    本刑有期徒刑3年以上或高等法院管轄第一審案件之罪，且
    其等於準備程序進行中，先就被訴事實為有罪陳述，經告知
    其等簡式審判程序之旨，並聽取檢察官、被告康惠蕙、陳昱
    蓉、陳秀庭及辯護人之意見後，本院依刑事訴訟法第273條
    之1第1項規定，裁定以簡式審判程序進行本案之審理，是本
    案之證據調查，依同法第273條之2規定，不受同法第159條
    第1項、第161條之2、第161條之3、第163條之1及第164條至
    第170條規定之限制，合先敘明。
貳、實體方面
一、前開犯罪事實，業據被告康惠蕙、陳昱蓉、陳秀庭於本院審
    理時坦承不諱，核與證人郭家妤、林嬌子、潘爾捷、證人即
    同案被告康惠蕙、陳昱蓉、陳秀庭於警詢、檢察事務官詢問
    時陳述之情節相符（見警卷第49頁至55頁、核交字卷第17頁
    至18頁、警卷第5頁至11頁、核交字卷第15頁至18頁、警卷
    第15頁至23頁、核交字卷第13頁至15頁、警卷第27頁至35頁
    、核交字卷第10頁至12頁、警卷第39頁至47頁、核交字卷第
    12頁至13頁），並有花蓮縣政府特約長期照顧服務契約書、
    衛生福利部107年5月29日衛部顧字第1070112489號函、衛生
    福利部社會及家庭署105年7月20日社家老字第1050114313號
    函、花蓮縣長期照顧管理中心輿情特殊異常案件通報單、花
    蓮縣私立富爾捷居家式服務類長期照顧服務機構居家服務紀
    錄單、花蓮縣政府110年第1次居家服業務訪查表、衛生福利
    部照顧服務管理資訊平台申報紀錄、居家服務費用核撥一覽
    表、109年11月至12月間高算妹、黃美嬌服務重疊情形、花
    蓮縣政府111年2月8日府社福字第1110022787號函暨109年7
    月至12月之居家服務紀錄單在卷可參（見他字卷第9頁至19
    頁、第21頁、第23頁至24頁、第25頁至28頁、第29頁、第31
    頁至32頁、第33頁至53頁、第59頁、核交字卷第71頁至78頁
    、第79頁至143頁），足認被告康惠蕙、陳昱蓉、陳秀庭之
    任意性自白核與事實相符，應堪採信，故本件事證已臻明確
    ，被告3人之犯行洵堪認定，均應予依法論科。
二、論罪科刑：
　㈠按「在紙上或物品上之文字、符號、圖畫、照像，依習慣或
    特約，足以為表示其用意之證明者，關於本章及本章以外各
    罪，以文書論」、「錄音、錄影或電磁紀錄，藉機器或電腦
    之處理所顯示之聲音、影像或符號，足以為表示其用意之證
    明者，亦同」，刑法第220條第1項、第2項定有明文。而電
    磁紀錄，謂以電子、磁性、光學或其相類之方式所製成，而
    供電腦處理之紀錄，同法第10條第6項亦有規定。又文書之
    行使，每因文書性質、內容不同而異，就刑法第220條第2項
    之準文書所言，祗須藉由機器、電腦處理或電磁紀錄，得以
    表示其文書之內容即屬之，亦即行為人藉由機器、電腦處理
    時所顯示之影像或符號，足以表示用意之證明而行使之，即
    達於行使準文書之程度。查被告康惠蕙等人共同製作不實之
    照顧服務電磁紀錄後，上傳電磁紀錄至衛生福利部照顧服務
    管理資訊平台申請照顧服務費而行使，有卷附之申報紀錄可
    佐（見他字卷第33至53頁），是該等電磁紀錄足以表示申報
    照顧服務費給付之用意，自屬刑法第220條第2項之準私文書
    。
　㈡核被告康惠蕙、陳昱蓉、陳秀庭所為，均係犯刑法第216條、
    215條、第220條第2項之行使業務上登載不實準文書罪，及
    同法第339條之4第1項第2款三人以上共同詐欺取財罪。起訴
    法條漏未記載刑法第220 條第2項之準文書，應予補充。
　㈢被告3人反覆於衛生福利部照顧服務管理資訊平台上登載業務
    上不實內容之電磁紀錄之低度行為，應為其後行使業務上登
    載不實準文書之高度行為所吸收，不另論罪。
　㈣被告康惠蕙、陳昱蓉、陳秀庭共同接續於109年7月12月間，
    在同一地點以執行業務方式，多次向花蓮縣政府申領上開不
    實之照顧服務費，足認係出於反覆、單一之行使業務上登載
    不實文書以詐欺取財之共同決意為之，且時間密接、地點同
    一，侵害同一財產法益及審查核發照顧服務費用之正確性，
    各次行為之獨立性薄弱，依一般社會觀念，難以強行分開，
    在刑法評價上，以視為數個舉動接續施行，合為包括一行為
    予以評價較為合理，應論以接續犯。起訴意旨認應論以集合
    犯後，再數罪併罰，容有未洽。
　㈤又被告康惠蕙、陳昱蓉、陳秀庭均以一個接續行為同時觸犯
    三人以上共同詐欺取財罪及行使業務上登載不實準文書罪，
    為想像競合犯，依刑法第55條規定，應從一重論以三人以上
    共同詐欺取財罪處斷。
　㈥被告康惠蕙、陳昱蓉、陳秀庭就上開犯行，有犯意聯絡及行
    為分擔，為共同正犯。
　㈦按犯罪之情狀顯可憫恕，認科以最低度刑仍嫌過重者，得酌
    量減輕其刑，刑法第59條定有明文。本件被告康惠蕙、陳昱
    蓉、陳秀庭詐領之照顧服務費期間不長，接續各次詐領之金
    額亦為數不高，又被告康惠蕙、陳昱蓉、陳秀庭就本案所詐
    得之照顧服務費4萬8,325元，也已由花蓮縣政府自富爾捷機
    構應領之費用扣抵等情，業經證人郭家妤於警詢時陳述明確
    （見警卷第55頁），被害人之損害業已獲得填補，足認被告
    康惠蕙、陳昱蓉、陳秀庭確有悔悟之心；且被告3人之犯罪
    動機，係因被告陳昱蓉之母親即黃美嬌因患有傳染性疾病，
    無居家照服員願意照顧，被告3人始出此下策，可見被告3人
    之惡性並非重大，對照刑法第339條之4第1項第2款之加重詐
    欺取財罪為最輕本刑1年以上有期徒刑之罪，是就被告3人所
    犯加重詐欺取財犯行縱科以法定最低度刑，仍有情輕法重之
    情形而堪憫恕，爰均依刑法第59條之規定，酌減其刑。
　㈧爰審酌被告康惠蕙指示被告陳昱蓉、陳秀庭，由被告陳昱蓉
    擔任黃美嬌之實際居家照顧服務者，並由被告陳秀庭在居家
    服務紀錄單上簽名，以此方式製作不實之居家照顧服務資料
    而向花蓮縣政府申報，詐領照顧服務費，損害花蓮縣政府查
    核照顧服務費用給付之正確性，所為實應予譴責；惟念及被
    告康惠蕙、陳昱蓉、陳秀庭均無任何前科，且於本院審理時
    均坦承犯行，堪認被告3人均有幡然悔悟之心；兼衡被告康
    惠蕙自陳專科畢業之智識程度、從事居家督導工作、月收入
    約2萬6,000元、經濟狀況小康、扶養雙親；被告陳昱蓉自陳
    高職畢業之智識程度、從事照服員工作、月收入約3萬多元
    、經濟狀況不佳、扶養母親；被告陳秀庭自陳高中畢業之智
    識程度、從事照服員工作、月收入約3萬多元、經濟狀況尚
    可、扶養2名子女之生活狀況；併考量被告3人於本案行為分
    擔之程度、動機、情節、手段、獲利金額等一切情狀，分別
    量處如主文所示之刑，以示懲戒。
　㈨又被告康惠蕙、陳昱蓉、陳秀庭前均未曾因故意犯罪受有期
    徒刑以上刑之宣告，有臺灣高等法院被告前案紀錄表可憑，
    足見被告3人均係因一時失慮，致犯本罪，酌以被告康惠蕙
    、陳昱蓉、陳秀庭犯後均坦承犯行，且已繳回詐取之照顧服
    務費所得，堪認被告3人皆深具悔意，態度良好，經此次科
    刑教訓後，當知警惕，而無再犯之虞，本院因認被告康惠蕙
    、陳昱蓉、陳秀庭所受宣告之刑，均以暫不執行為適當，爰
    依刑法74條第1項第1款規定併予宣告緩刑2年，及依刑法第7
    4條第2項第4款規定，命被告康惠蕙、陳昱蓉、陳秀庭於本
    判決確定之日起1年內，各向公庫支付如主文所示之金額。
    至以上緩刑宣告附帶之條件，依刑法第75條之1第1項第4款
    規定，違反上開之負擔情節重大，足認原宣告之緩刑難收其
    預期效果，而有執行刑罰之必要者，得撤銷緩刑之宣告，附
    此敘明。
三、沒收
    按犯罪所得已實際合法發還被害人者，不予宣告沒收或追徵
    ，刑法第38條之1第5項定有明文。查被告康惠蕙、陳昱蓉、
    陳秀庭3人共同詐領之照顧服務費共計4萬8,325元，已繳回
    被害人花蓮縣政府，誠如前述，揆諸上開說明，即不予宣告
    沒收。
據上論斷，應依刑事訴訟法第273條之1第1項、第299條第1項前
段，刑法第28條、第216條、第215條、第220條第2項、第339條
之4第1項第2款、第55條、第59條、第74條第1項第1款、第2項第
4款、第38條之1第5項，刑法施行法第1條之1第1項，判決如主文
。
本案經檢察孫源志提起公訴，檢察官林于湄到庭執行職務。
中　　華　　民　　國　　111 　年　　4 　　月　　28　　日
　　　　　　　　　刑事第四庭    法　官　林思婷
以上正本證明與原本無異。
如不服本判決應於收受送達後20日內向本院提出上訴書狀，並應
敘述具體理由。其未敘述上訴理由者，應於上訴期間屆滿後20日
內向本院補提理由書(均須按他造當事人之人數附繕本)「切勿逕
送上級法院」。告訴人或被害人如對於本判決不服者，應具備理
由請求檢察官上訴，其上訴期間之計算係以檢察官收受判決正本
之日期為準。
辯護人依據刑事訴訟法第346條、公設辯護人條例第17條及律師
法第32 條第2項、第36條等規定之意旨，尚負有提供法律知識、
協助被告之義務（含得為被告之利益提起上訴，但不得與被告明
示之意思相反）。
因疫情而遲誤不變期間，得向法院聲請回復原狀。　　　　　　
中　　華　　民　　國　　111 　年　　4 　　月　　29　　日

                                書記官  黃添民
附錄本案論罪科刑法條：　　
刑法第339條之4
犯第339條詐欺罪而有下列情形之一者，處1年以上7年以下有期
徒刑，得併科1百萬元以下罰金：
一、冒用政府機關或公務員名義犯之。
二、三人以上共同犯之。
三、以廣播電視、電子通訊、網際網路或其他媒體等傳播工具，
    對公眾散布而犯之。
前項之未遂犯罰之。　
刑法第216條
行使第210條至第215條之文書者，依偽造、變造文書或登載不實
事項或使登載不實事項之規定處斷。　
刑法第215條
從事業務之人，明知為不實之事項，而登載於其業務上作成之文
書，足以生損害於公眾或他人者，處3年以下有期徒刑、拘役或1
萬5千元以下罰金。